臺灣高等法院高雄分院刑事判決　　　　　　　　　九十一年度上易字第一四七九號
　　上訴人　台灣高雄地方法院檢察署檢察官
　　被　告　　　　甲○○
　　選任辯護人　　何俊墩　　律師
右上訴人因被告違反區域計劃法案件，不服臺灣高雄地方法院九十年度易字第一九○
○號中華民國九十一年九月廿三日第一審判決（起訴案號：臺灣高雄地方法院檢察署
九十年度偵字第四一二九號），提起上訴，本院判決如左：
      主  文
上訴駁回。
      理  由
一、公訴意旨略以：被告甲○○係高雄縣美濃鎮公所鎮長，其明知坐落高雄縣美濃鎮
    ○○段二一八一、二二六七地號二筆土地，業經編定為特定農業區墳墓、農牧用
    地，竟未經許可，於民國八十九年初，擅自在上開土地開闢作為森林公園，違反
    該土地原定之管制分區使用計畫。嗣於八十九年四月間，高雄縣政府派員實地勘
    查時，發現正在施工整地，乃於八十九年四月十一日，以八九府地用字第○五四
    ○七五號函，限其於文到十日內恢復原狀以供農牧使用，惟美濃鎮公所不僅未依
    限回復，竟以申請變更地目使用為森林開發為由，函請高雄縣政府准予變更地目
    ，並繼續興建公園，高雄縣政府乃於八十九年四月二十四日、五月六日、六月一
    日，再分別以八九府民宗字第六二八○四號、八九府農務字第七四七九四號、八
    九府農務字第八八八六五號函，表示無法受理申請變更，然美濃鎮公所仍未遵令
    停工，因認被告甲○○涉嫌違反區域計畫法第二十一條第一項規定（起訴書誤載
    為同法第十五條第一項），應依同法第二十二條規定處斷等語。
二、公訴人認被告甲○○涉有違反區域計劃法犯行，無非以被告甲○○於八十七年三
    月一日就任美濃鎮長，八十七年八月廿四日因賄選案停職，八十八年二月一日復
    職，八十九年四月間，高雄縣政府派員實地勘查時，發現正在施工整地，乃函文
    制止，此有八十九年四月十一日八九府地用字第○五四○七五號函可憑，但美濃
    鎮公所於收到上揭函文後，未依期恢復原狀以供農牧使用，該鎮公所承辦員簽請
    立即停工，未為被告接受，並經縣府人員於八十九年五月卅一日至現場勘查該筆
    土地使用情形，製有高雄縣美濃鎮非都市土地違規使用案件處理查表，載明已違
    反區域計劃法及非都市土地管制規定等語，並有現場照片八幀及土地登記簿謄本
    可稽，復有高雄縣政府八十九年四月二十四日、五月六日、六月一日，別以八九
    府民宗字第六二八○四號、八九府農務字第七四七九四號、八九府農務字第八八
    八六五號函被告甲○○所辯不足採信等語，為其論据。
三、訊據被告甲○○固不否認美濃鎮森林公園確占用該鎮○○段二一八一地號墳墓用
    地零點七公頃及二二六七地號農牧用地全部，惟堅決否認有何違反區域計畫法犯
    行，辯稱：美濃鎮森林公園開闢工程計劃係前鎮長鍾新財在其任職期間內提出，
    經由高雄縣政府轉呈前臺灣省政府住宅及都市發展處，於八十七年我就任鎮長期
    間內核定，但工程發包時，我已因故遭停職，由黃傳殷代理，故未實際參與發包
    作業，亦不知已違反區域計畫法非都市土地分區使用管制計畫，嗣於八十九年一
    月間，高雄縣議員黃國銘向高雄縣政府提出檢舉，高雄縣政府於八十九年三月二
    日派員前往現場勘查後，發現確有違反區域計畫法非都市土地分區使用管制計畫
    情事，乃於八十九年四月十一日發函要求鎮公所於同年六月十日前恢復原狀，然
    當時整個森林公園開闢工程計畫已近完工，一旦停工恢復原狀，勢必要對承包廠
    商付出鉅額賠償款，此非鎮公所財力所能付擔，因此，乃一再依區域計畫法第二
    十一條第一項規定申請變更使用，高雄縣政府亦終於在九十一年三月間同意將美
    濃段二二六七地號農牧用地變更使用；至於森林公園雖僅占用同段二一八一地號
    墳墓用地零點七公頃，但我在八十九年間也有裁示下屬要一併申請變更地目使用
    ，惟我不知下屬僅針對美濃段二二六七地號來申請變更，因此，方遲於九十一年
    一月間，始將之恢復原狀等語。經查：
（一）美濃鎮森林公園開闢工程確係該鎮前鎮長鍾新財，依照前臺灣省政府住宅及都
      市發展處辦理之「臺灣省各鄉鎮市公園四年建設計畫」提出，經由高雄縣政府
      轉呈前臺灣省政府住宅及都市發展處，於八十七年六月十一日被告甲○○擔任
      鎮長期間核定，惟八十七年十月十月間工程發包時，被告甲○○已因故遭停職
      ，乃由代理鎮長黃傳殷決行。嗣於八十九年一月十日，高雄縣議員黃國銘向高
      雄縣政府提出檢舉，高雄縣政府於八十九年三月二日派員前往現場勘查後，發
      現確有違反前揭區域計畫法非都市土地分區使用管制計畫情事，乃於八十九年
      四月十一日，以八九府地用字第○五四○七五號函，限美濃鎮公所於同年六月
      十日前恢復原狀，被告甲○○隨即於同年五月一日、五月十六日、五月二十六
      日及同年六月九日，四次批示辦理變更使用，美濃鎮公所並自八十九年五月二
      十日起就前揭森林公園全部占用之美濃段二二六七地號農牧用地，多次向高雄
      縣政府申請變更使用，高雄縣政府終在九十一年三月二十七日以府交觀字第○
      九一○○四六一九二號函覆同意辦理變更使用等節，此有相關函文、照片、測
      量圖、查報表及及簽呈多份在卷可稽，公訴意旨雖以被告甲○○未遵高雄縣政
      府指示於八十九年六月十日前恢復原狀，即認被告甲○○涉嫌違反區域計畫法
      第二十一條第一項規定，並應依同法第二十二條規定論處，惟區域計畫法第二
      十一條第一項，既針對違反非都市土地分區使用管制計畫使用土地之情形，授
      權該管直轄市、縣（市）政府限期令違規者變更使用、停止使用或拆除其地上
      物恢復原狀，而非強制規定該管直轄市、縣（市）政府需強制拆除地上物恢復
      原狀，顯係意在使該管直轄市、縣（市）政府能考量實際情形，為不同之處理
      ，準此，美濃鎮公所地方自治團體，就前揭森林公園占用之美濃段二二六七地
      號農牧用地部分，以一旦停工拆除地上物恢復原狀，勢必要對承包廠商付出鉅
      額賠償款，非該所財力所能付擔為由，基於地方自治之精神，援引前揭規定，
      向主管之高雄縣政府申請准予辦理變更使用，即難謂有何違法之處，尚難以該
      所未依限恢復原狀，即認被告甲○○有何違反區域計畫法第二十一條第一項之
      規定，進而依同法第二十二條規定論處。況高雄縣政府已於九十一年三月二十
      七日，以府交觀字第○九一○○四六一九二號函覆同意美濃鎮公所辦理變更使
      用，益徵美濃鎮公所八十九年間一再向高雄縣政府申請變更使用，並非無理由
      或欠缺合法正當性。
（二）按刑法總則於其他法令有刑罰之規定者，除該法令有特別規定外，亦適用之；
      過失行為之處罰，以有特別規定者為限，刑法第十一條、第十二條規定詳盡。
      查區域計畫法第二十二條之違反同法第二十一條之罪，並無處罰過失犯之特別
      規定，故行為人違反前揭罪，應以故意犯為限。本件美濃鎮公所森林公園雖亦
      同時占用美濃段二一八一地號墳墓用地零點七公頃，有測量圖一紙附於偵查卷
      可稽，而美濃鎮公所就此部分，亦未曾向高雄縣政府申請變更使用，惟查被告
      甲○○確早於八十九年五月一日、五月十六日、五月二十六日及同年六月九日
      ，分別在該所民政課、建設課簽呈，及高雄縣政府八十九年五月六日八九府農
      務字第七四七九四號函上，四次就此部分批示向高雄縣政府辦理變更使用，有
      簽呈三紙及高雄縣政府前揭函文在卷可稽，詎該所承辦人員此後僅就森林公園
      全部占用之美濃段二二六七地號申請變更使用，而漏未就僅占用零點七公頃之
      美濃段二一八一地號墳墓用地部分併為申請，有相關函文在卷可佐，並經高雄
      縣政府承辦人陳府及柯江泉到庭證述屬實，證人即當時任職美濃鎮公所建設課
      課長鍾泰鳳亦未曾就此報告被告甲○○，此經鍾泰鳳到庭證述屬實，致被告甲
      ○○於九十年十二月十四日原審訊問時猶認此部分已向高雄縣政府申請辦理變
      更使用，經原審提示相關函文請其回美濃鎮公所與下屬確認，方於九十一年一
      月七日匆忙就此部分恢復原狀，有現場照片六幀在卷可稽，併參酌被告甲○○
      身為鎮長，日常公務煩雜，無針對已授權交辦下屬之事項，再一一逐項核對追
      蹤之必要，則其辯稱其不知下屬僅針對美濃段二二六七地號申請變更使用等語
      ，應尚採信。況該所森林公園僅占有美濃段二一八一地號墳墓用地零點七公頃
      ，並無故意不併同辦理變更之必要，則被告甲○○就此部分所為，充其量僅構
      成行政疏失，而無違反區域計畫法之故意，應堪認定。
    綜上所述，本件美濃鎮森林公園開闢工程確係該鎮前鎮長鍾新財，依照前臺灣省
    政府住宅及都市發展處辦理之「臺灣省各鄉鎮市公園四年建設計畫」所規劃提出
    ，經由高雄縣政府轉呈前臺灣省政府住宅及都市發展處於八十七年六月十一日核
    定，並非被告甲○○所規劃提出，又八十七年十月十月間該森林公園工程發包時
    ，被告甲○○已因故遭停職，乃由代理鎮長黃傳殷決行，並非被告甲○○所發包
    動工，待被告甲○○停職原因消滅回任，工程已幾近完成，自難歸責於被告甲○
    ○。又若未依限時完成，預算將被追回，而承包之施工廠商將要求賠償，將陷於
    兩難，問題將更複雜。又該森林公園嗣後已大部變更地目完成，已合法化，少部
    分占用墳墓用地部分，亦因墳墓用地取得不易，此部分已恢復原狀，亦難歸責於
    被告甲○○，此外復查無其他確切証据証明被告甲○○有何意圖違反區域計畫法
    之犯罪情事，其犯罪即屬不能証明。
四、原審以不能証明被告甲○○犯罪，依法諭知無罪，核無不合，檢察官上訴指摘原
    判決不當，為無理由，應予駁回。
據上論結，應依刑事訴訟法第三百六十八條，判決如主文。
本案經檢察官方娜蓉到庭執行職務。
中      華      民      國    九十一    年     十一     月    二十九    日
                              臺灣高等法院高雄分院刑事第八庭
              審判長法官  郭雅美
                                        法官  裕斗
                                        法官  張盛喜
右正本證明與原本無異。
不得上訴。
                                  法院書記官  魏文常
中      華      民      國    九十一     年     十二      月      二    日
